【裁判字號】    95,訴緝,113
【裁判日期】    950320
【裁判案由】    妨害風化等
【裁判全文】
臺灣臺中地方法院刑事判決             95年度訴緝字第113號
公  訴  人  臺灣臺中地方法院檢察署檢察官
被      告  甲○○
上列被告因違反臺灣地區與大陸地區人民關係條例等案件，經檢
察官提起公訴（九十三年度偵字第一二七三二號），本院合議庭
裁定改以簡式審判程序審理，判決如下：
    主    文
甲○○共同違反不得使大陸地區人民非法進入臺灣地區之規定，
處有期徒刑壹年貳月。緩刑伍年。
    犯罪事實
一、甲○○於民國九十二年間，因躲避債權人催討，而避至臺中
    由友人林仁慈收容，因而結識綽號「阿龍」之李登科（業經
    臺灣高等法院臺中分院判處有期徒刑一年四月），並由李登
    科安排其暫居處所。嗣因李登科得悉其大陸配偶錢麗輝同鄉
    張夢瑩（業經檢察官為不起訴處分，並經遣返大陸地區）有
    意來臺工作，乃徵詢甲○○是否願意擔任張夢瑩人頭配偶，
    甲○○明知大陸地區人民非經主管機關許可，不得進入臺灣
    地區，亦明知其與張夢瑩間並無結婚真意，惟因礙於李登科
    收容之情，乃接受李登科之委託，共謀以「假結婚真入境」
    之方式，使大陸地區人民張夢瑩得以配偶來臺探親名義，非
    法進入臺灣地區，而與李登科共同基於使大陸地區人民非法
    進入臺灣之概括犯意聯絡，復與李登科及張夢瑩共同基於行
    使公務員登載不實文書之概括犯意聯絡，由甲○○接受李登
    科之安排，於九十二年十二月二十日搭機前往大陸地區雲南
    省，再於九十三年一月五日由李登科帶領至大陸地區雲南省
    昆明市公證處辦理結婚登記手續，並取得中華人民共和國雲
    南省昆明市公證處所核發之二○○四年一月五日（２００４
    ）昆證民字第１６４號結婚公證書後。甲○○隨即於同年月
    八日搭機返回臺灣，並向財團法人海峽交流基金會（以下簡
    稱海基會）申請驗證，海基會因而於同年二月十八日，據以
    核發（九三）中核字第○○七四○六號證明書。甲○○明知
    並無結婚之事實，仍於同年月二十日，在李登科陪同下，持
    前揭結婚公證書及海基會驗證之證明書等資料，而以此不實
    之事項，向彰化縣花壇鄉戶政事務所辦理結婚登記，而使不
    知情之戶政事務所承辦之公務員，將此不實之事項，登載於
    其職務上掌管之公文書即戶籍謄本電腦檔案中，據以列印核
    發記事欄註記「民國九十三年一月五日與大陸地區人民張夢
    瑩結婚」此不實事項之戶籍謄本予甲○○，並據此核發配偶
    欄登記為張夢瑩之新國民身分證交予甲○○。甲○○及李登
    科復進而基於行使使公務員登載不實文書之概括犯意聯絡及
    使大陸地區人民非法進入臺灣地區之同一犯意聯絡，由甲○
    ○與李登科於同年三月十七日，前往轄區彰化縣警察局彰化
    分局，由甲○○出面以配偶來臺探親為名義，而填具「大陸
    地區人民進入臺灣地區保證書」，並持前開使公務員登載不
    實之戶籍謄本等公文書，向該管公務員行使之，使該管公務
    員將「甲○○與被保人張夢瑩（誤載為「林夢瑩」）係夫妻
    關係」之不實事項，登載於該保證書上之「對保或證明機關
    （構）簽註意見欄」之公文書上。繼而於同年三月二十四日
    ，甲○○再持上開不實之戶籍謄本、「大陸地區人民進入臺
    灣地區保證書」等證明文件，以配偶來臺探親為由，向內政
    部警政署入出境管理局（以下簡稱境管局），申請張夢瑩來
    臺探親，而據以行使，使境管局承辦出入境職務之公務員，
    於同年四月二十二日，在其辦公處所，核發中華民國臺灣地
    區旅行證（許可證號：0000000000號）予張夢瑩
    ，以上分別足生損害於彰化縣花壇鄉戶政事務所、彰化縣警
    察局彰化分局、境管局等機關，對於戶籍資料管理、警察機
    關轄區人口管理、大陸地區人民入出境臺灣地區管理之正確
    性。張夢瑩取得上開旅行證後，即於同年六月十一日，由李
    登科陪同搭機前來抵達臺灣地區，而以配偶探親之名義，利
    用形式上合法之臺灣地區旅行證，掩飾實質非法之方式，非
    法進入臺灣地區。張夢瑩入境後，即由李登科帶往其所承租
    之臺中市北區○○○○街二三號居住，實際上並未與甲○○
    共同居住。嗣經張夢瑩於同年月十三日晚間九時許，向臺中
    市警察局第二分局立人派出所自首其涉犯行使使公務員登載
    不實文書之犯罪事實，因而查悉上情。
二、案經臺中市警察局第二分局報告臺灣臺中地方法院檢察署檢
    察官偵查起訴。
    理    由
一、訊據被告甲○○對於上揭犯罪事實坦承不諱，核與同案被告
    李登科於本院九十四年度訴緝字第二四七號妨害風化案件（
    以下簡稱「本院前案」）中供述：有介紹被告與證人張夢瑩
    認識，並帶被告及證人張夢瑩至大陸地區雲南省昆明市之公
    證處辦理結婚登記，亦有陪同被告前往彰化縣花壇鄉戶政事
    務所及警局，分別辦理結婚戶籍登記及對保手續，並於九十
    三年六月十一日，陪同證人張夢瑩搭機返回臺灣，嗣證人張
    夢瑩入境臺灣後，曾在其承租之臺中市北區○○○○街二三
    號居住等情、證人張夢瑩於警詢、偵查時證述：同案被告甲
    ○○告訴伊，如要到臺灣工作，以結婚方式申請比較快，所
    以伊便以假結婚之方式，要來臺灣工作，被告亦知伊是要假
    結婚等語、證人即被告之父親沈石、母親沈鄭緞於本院前案
    審理時證述：伊等原先均不知被告有與大陸女子結婚之事，
    直至九十四年間，花壇分駐所警員到伊等家中，要找被告時
    才知悉等語均甚明確，並有卷附大陸地區人民進入臺灣地區
    旅行證申請書、結婚公證書、大陸地區人民進入臺灣地區保
    證書、海基會證明、中華人民共和國雲南省昆明市公證處公
    證書、記事欄註記「民國九十三年一月五日與大陸地區人民
    張夢瑩結婚」之被告戶籍謄本、大陸居民往來臺灣通行證、
    證人張夢瑩入出國日期證明書各一份附卷可資佐證，足認被
    告自白顯與事實相符，堪以採信。從而，本案事證明確，被
    告犯行至堪認定，應予依法論科。
二、按臺灣地區與大陸地區人民關係條例第七十九條第一項對於
    違反同條例第十五條第一款所定不得使大陸地區人民非法進
    入臺灣地區之處罰，旨在防止大陸地區人民非法進入臺灣地
    區，以維護臺灣地區之安全與安定；所稱「非法」，自應從
    實質上之合法性予以判斷，凡評價上違反法秩序之方法，均
    屬「非法」。參照行政程序法第一百十九條第一款、第二款
    規定，受益人以詐欺、脅迫或賄賂方法，使行政機關作成行
    政處分者；或對重要事項提供不正確資料或為不完全陳述，
    致使行政機關依該資料或陳述而作成行政處分者，其信賴不
    值得保護。故在大陸地區通謀虛偽結婚，以不實之結婚證明
    辦理相關戶籍登記、入境等手續，憑以進入臺灣地區，其所
    持之入境許可文件雖係入出境主管機關所核發，形式上為合
    法，但因以詐欺方法而取得，即不具實質上之合法性，仍屬
    非法進入臺灣地區（最高法院九十四年度臺上字第一○六四
    號判決意旨參照）。核被告所為，係違反臺灣地區與大陸地
    區人民關係條例第十五條第一款之規定，應論以同條例第七
    十九條第一項之非法使大陸地區人民進入臺灣地區罪、刑法
    第二百十六條、第二百十四條行使使公務員登載不實文書罪
    。又按錄音、錄影或電磁紀錄，藉機器或電腦之處理所顯示
    之聲音、影像或符號，足以為表示其用意之證明者，以文書
    論，刑法第二百二十條第二項定有明文，是被告與同案被告
    李登科前往彰化縣花壇鄉戶政事務所辦理結婚登記，使該管
    不知情之承辦公務員將被告與證人張夢瑩結婚之不實事項登
    載於戶籍謄本之電腦檔案中，此部分係屬刑法第二百二十條
    第二項所規定以文書論之文書，特此說明。被告就所犯行使
    使公務員登載不實文書罪部分，與同案被告李登科及證人張
    夢瑩間；就非法使大陸地區人民進入臺灣地區罪部分，與同
    案被告李登科間，分別有犯意聯絡及行為分擔，均為共同正
    犯。公訴人就行使使公務員登載不實文書罪部分，漏未論及
    證人張夢瑩亦為共同正犯，容屬疏漏，併予敘明。被告所犯
    使公務員登載不實罪，為嗣後行使之高度行為所吸收，不另
    論罪。被告先後多次行使使公務員登載不實罪，時間緊接，
    且觸犯構成要件相同之罪，顯係基於概括之犯意反覆為之，
    為連續犯，應依刑法第五十六條之規定論以一罪，並加重其
    刑。被告所犯上開二罪間，有方法、結果之牽連關係，依刑
    法第五十五規定，應從一重以違反臺灣地區與大陸地區人民
    關係條例部分論罪，公訴人雖未就被告持使公務員登載不實
    之戶籍謄本，向轄區之彰化縣警察局彰化分局承辦公務員行
    使，而使該管公務員將「甲○○與被保人張夢瑩（誤載為「
    林夢瑩」）係夫妻關係」之不實事項，登載於「大陸地區人
    民進入臺灣地區保證書」上之「對保或證明機關（構）簽註
    意見欄」之公文書，復持以向境管局行使之犯行，固漏未論
    列，惟此部分犯罪事實與上揭論罪科刑之行使使公務員登載
    不實文書罪、非法使大陸地區人民進入臺灣地區罪之犯行，
    有連續犯、牽連犯之裁判上一罪關係，本應為起訴效力所及
    ，本院自應併予審理。爰審酌被告以假結婚方式使大陸地區
    人民非法入境，足影響臺灣地區之安全及安定，並參酌其僅
    係單純充當人頭丈夫，致生危害性未達嚴重程度，且於本院
    審理時坦承一切犯行，足見尚知悔悟等一切情狀，量處如主
    文所示之刑，以資懲儆。末查被告前未曾受有期徒刑以上刑
    之宣告，有臺灣高等法院被告全國前案紀錄表及臺灣臺中地
    方法院檢察署刑案資料查註紀錄表各一份在卷可稽，其因一
    時失慮，致罹刑章，經此偵審科刑之教訓後，當知所警惕，
    信無再犯之虞，本院認其所宣告之刑，以暫不執行為適當，
    故諭知緩刑五年，以啟自新。
三、公訴意旨另以：被告與同案被告李登科基於共同犯意聯絡，
    由被告持前揭不實之戶籍謄本、「大陸地區人民進入臺灣地
    區保證書」、大陸地區結婚公證書等不實文件，於不詳時間
    （應係九十三年三月二十四日），填具大陸地區人民進入臺
    灣地區旅行證申請書，持向境管局行使，以配偶來臺探親之
    名義，申請證人張夢瑩入境，使不知情之境管局承辦公務員
    將不實事項登載於職務上所掌之上開旅行證申請書之公文書
    審核欄內登載不實事項，並據以核發證人張夢瑩中華民國臺
    灣地區旅行證一紙，因認被告另犯刑法第二百十四條之罪云
    云。訊據被告固坦認上開事實，惟按刑法第二百十四條所謂
    使公務員登載不實事項於公文書，須一經他人聲明或申報，
    公務員即有登載之義務，並依其所為之聲明或申報予以登載
    始足構成，若其所為之聲明或申報，公務員尚有實質之審查
    ，以判斷其真實與否，始得為一定之記載者，即非本罪所稱
    之使公務員登載不實。查經本院依職權函詢境管局關於大陸
    地區配偶申請來臺作業之相關規定，經該局以九十四年七月
    十五日境平俊字第○九四一○一八九一二○號函覆稱：「大
    陸地區人民以『團聚』事由申請來臺者，依『大陸地區人民
    進入臺灣地區許可辦法』第十五條檢具應辦文件向本局申請
    ，此為書面審查；另依『大陸地區人民申請進入臺灣地區面
    談管理辦法』第三條規定略以，受理大陸地區人民申請進入
    臺灣地區團聚、居留或定居案件時，對於申請人實施面談，
    申請人若有臺灣地區配偶，亦應偕同接受面談，此為實質審
    查。經書面、實質審查通過後，據以核發許可證」等語，有
    該局函文及所附「大陸地區人民申請進入臺灣地區面談管理
    辦法」、「大陸地區人民進入臺灣地區許可辦法」各一份在
    卷可憑，顯見境管局受理大陸地區人民來臺有進行實質審查
    之權限。是境管局對證人張夢瑩申請入境，既非一經證人張
    夢瑩聲明或申報，承辦之公務員即有依其所為之聲明或申報
    予以登載之義務，且對其所為之聲明或申報，尚須經實質之
    審查，以判斷其真實與否，始得為一定之記載，則按諸前揭
    說明，即與刑法第二百十四條所稱之使公務員登載不實罪之
    構成要件不符。公訴人認被告此部分另構成上述之罪，容有
    誤會。此外復查無何證據積極足認被告有犯刑法第二百十四
    條之罪，此部分本應為無罪之諭知，惟公訴人認此部分與前
    開有罪部分為連續犯、牽連犯之裁判上一罪關係，爰不另為
    無罪之諭知。
據上論斷，應依刑事訴訟法第二百七十三條之一第一項、第二百
九十九條第一項前段，臺灣地區與大陸地區人民關係條例第七十
九條第一項，刑法第十一條前段、第五十六條、第二百十四條、
第二百十六條、第二百二十條第二項、第五十五條、第七十四條
第一款，罰金罰鍰提高標準條例第一條前段，判決如主文。
本案經檢察官乙○○到庭執行職務。
中    華    民    國    95    年    3     月    20    日
                  刑事第三庭    法  官  郭 妙 俐
上正本證明與原本無異。
如不服本判決，應於送達後十日內向本院提出上訴狀（須附繕
本），上訴於臺灣高等法院臺中分院。
                                書記官  高 勳 楠
中    華    民    國    95    年    3     月    20    日
附錄本案論罪科刑法條全文：
臺灣地區與大陸地區人民關係條例第十五條
下列行為不得為之：
一  使大陸地區人民非法進入臺灣地區。
二  明知臺灣地區人民未經許可，而招攬使之進入大陸地區。
三  使大陸地區人民在臺灣地區從事未經許可或與許可目的不符
    之活動。
四  僱用或留用大陸地區人民在臺灣地區從事未經許可或與許可
    範圍不符之工作。
五  居間介紹他人為前款之行為。
臺灣地區與大陸地區人民關係條例第七十九條
違反第十五條第一款規定者，處一年以上七年以下有期徒刑，得
併科新臺幣一百萬元以下罰金。
意圖營利而犯前項之罪者，處三年以上十年以下有期徒刑，得併
科新臺幣五百萬元以下罰金。
前二項之首謀者，處五年以上有期徒刑，得併科新臺幣一千萬元
以下罰金。
前三項之未遂犯罰之。
中華民國船舶、航空器或其他運輸工具所有人、營運人或船長、
機長、其他運輸工具駕駛人違反第十五條第一款規定者，主管機
關得處該中華民國船舶、航空器或其他運輸工具一定期間之停航
，或廢止其有關證照，並得停止或廢止該船長、機長或駕駛人之
職業證照或資格。
中華民國船舶、航空器或其他運輸工具所有人，有第一項至第四
項之行為或因其故意、重大過失致使第三人以其船舶、航空器或
其他運輸工具從事第一項至第四項之行為，且該行為係以運送大
陸地區人民非法進入臺灣地區為主要目的者，主管機關得沒入該
船舶、航空器或其他運輸工具。所有人明知該船舶、航空器或其
他運輸工具得沒入，為規避沒入之裁處而取得所有權者，亦同。
前項情形，如該船舶、航空器或其他運輸工具無相關主管機關得
予沒入時，得由查獲機關沒入之。
中華民國刑法第二百十四條
明知為不實之事項，而使公務員登載於職務上所掌之公文書，足
以生損害於公眾或他人者，處三年以下有期徒刑、拘役或五百元
以下罰金。
刑法第二百十六條
行使第二百十條至第二百十五條之文書者，依偽造、變造文書或
登載不實事項或使登載不實事項之規定處斷。
刑法第二百二十條
在紙上或物品上之文字、符號、圖畫、照像，依習慣或特約，足
以為表示其用意之證明者，關於本章及本章以外各罪，以文書論
。
錄音、錄影或電磁紀錄，藉機器或電腦之處理所顯示之聲音、影
像或符號，足以為表示其用意之證明者，亦同。
稱電磁紀錄，指以電子、磁性或其他無法以人之知覺直接認識之
方式所製成之紀錄，而供電腦處理之用者。


司法院資訊處製作；財團法人民間司法改革基金會備份。
